【裁判字號】    98,台上,770
【裁判日期】    980430
【裁判案由】    確認抵押權不存在等
【裁判全文】
最高法院民事判決              九十八年度台上字第七七○號
上  訴  人  乙○○
            丙○○
共      同
訴訟代理人  李宜光律師
被 上訴 人  甲○○
訴訟代理人  黃炳飛律師
上列當事人間請求確認抵押權不存在等事件，上訴人對於中華民
國九十七年八月十三日台灣高等法院第二審判決（九十七年度重
上字第二二三號），提起上訴，本院判決如下：
    主  文
原判決關於：(一)確認上訴人最高限額抵押債權不存在；(二)剔除上
訴人丙○○在台灣板橋地方法院九十四年度執字第三四八七號強
制執行事件中分配金額，不列入分配；(三)命上訴人應將抵押權登
記塗銷，暨各該訴訟費用部分均廢棄，發回台灣高等法院。
    理  由
本件被上訴人主張：被上訴人之被繼承人陳慶生於民國七十七年
六月十日曾提供如原判決附表（下稱附表）之附件一所示之不動
產（另包含已拍定之同地段一三四之二地號土地）設定本金最高
限額新台幣（下同）四千萬元之抵押權（下稱系爭抵押權）予原
債權人即上訴人乙○○，預為借款之擔保；惟實際並未發生借貸
之事實。陳慶生於八十年十月三日死亡，依法雖由被上訴人及訴
外人陳國輝、朱惠玲、朱國雄繼承，惟疏於處理，遲未辦理繼承
相關事宜，上訴人乙○○竟以另筆陳慶生之債務未清償為由，於
取得執行名義後，除逕聲請台灣板橋地方法院（下稱板橋地院）
強制執行被上訴人因繼承而取得如附表之附件一所示土地應有部
分二分之一外，並將被上訴人所有二分之一之系爭土地一併查封
、拍賣，案經板橋地院將其中甲標（即一三四之二地號土地）部
分以三千六百八十九萬元之價格拍定；繼於九十五年五月十一日
作成分配表，嗣於同年月二十日更正分配表（下稱系爭分配表）
，實行分配。經債務人即被上訴人依據強制執行法第三十九條之
規定聲明異議，主張應將該不實之債權予以剔除，並依同法第四
十一條第一項前段之規定，提起本訴。爰求為(一)板橋地院九十四
年度執字第三四八七號清償債務強制執行事件，九十五年十一月
二十日分配表，表一第四欄，對第一順位抵押債權上訴人丙○○
所分配二千零四十三萬八千七百七十三元，應予剔除，更正為零
元。(二)請求確認上訴人乙○○、丙○○就附表所示不動產所設定
最高限額四千萬元抵押債權不存在。(三)上訴人乙○○應將如附表
所示之本金最高限額抵押權登記塗銷。(四)板橋地院九十四年度執
字第三四八七號清償債務強制執行事件，除已拍定部分外之強制
執行程序外，應予撤銷之判決。第一審為被上訴人敗訴之判決，
被上訴人不服上訴二審，原審將前述(一)、(二)、(三)部分改判被上訴
人勝訴，並駁回(四)部分之上訴，被上訴人就其敗訴部分未上訴第
三審已告確定）。
上訴人則以：上訴人乙○○對於陳慶生有於七十七年六月九日四
千萬元借款（下稱系爭四千萬元債權）之本息債權，連同所擔保
之系爭抵押權。上訴人乙○○對於被上訴人甲○○及訴外人陳國
輝、朱國雄、朱惠玲有一千九百九十八萬五千零二元（即二千六
百萬元扣除已受清償部分之餘額）之本息債權。上訴人乙○○已
分別二次具狀向板橋地院執行處陳報，請將九十四年度執字第三
四八七號強制執行事件之訴訟文件及分配款逕交付予上訴人丙○
○或其委任之律師，俾利後續程序進行。系爭四千萬元債權確屬
真正，陳慶生由其孫陳國輝擔任代表人簽立四千萬元借據，陳國
輝亦同時簽署，並同時辦理設定系爭抵押權。嗣訴外人陳慶生再
借款，由陳慶生、陳國輝簽立二千六百萬元借據，並分別於七十
七年九月二十日至同年十月二十八日辦理抵押權設定，前開抵押
權設定程序之辦理，均經陳慶生同意並親自用印辦理。又陳慶生
對上訴人乙○○提起偽造文書罪及詐欺罪之自訴，業經台灣高等
法院七十九年度上更(一)字第五二四號、最高法院八十年台上字第
六○六○號判決上訴人乙○○無罪確定。陳慶生之繼承人即被上
訴人甲○○及訴外人陳國輝、朱國雄、朱惠玲對上訴人乙○○提
起確認債權不存在及塗銷抵押權訴訟，亦業經台灣高等法院以八
十二年度重上字第四五三號、最高法院以八十四年台上字第一○
五三號判決定讞，認定系爭四千萬元之借據及借貸關係確屬真正
等語，資為抗辯。
原審將第一審所為被上訴人敗訴之判決部分廢棄，改判如其起訴
聲明(一)(二)(三)之請求，並駁回被上訴人關於如其起訴聲明(四)請求之
上訴，無非以：七十七年六月九日借據影本（下稱系爭借據影本
），被上訴人否認借據之真正，上訴人於強制執行程序及第一審
言詞辯論終結前，未能提出系爭四千萬元債權之借據原本。而上
訴人稱前開借據之簽名曾據法務部調查局鑑定屬實。惟依法務部
調查局鑑定通知書記載系爭借據上陳慶生簽名字跡部分，無法鑑
定，為可認定之事實。又被上訴人與訴外人陳國輝、朱國雄、朱
惠玲共同對上訴人乙○○訴請確認債權不存在等事件，即台灣台
北地方法院（下稱台北地院）八十二年重訴字第二七號案件，上
訴人乙○○於其八十二年二月二十二日提出之民事準備書(二)狀內
自認，並經上訴人訴訟代理人於第一審言詞辯論期日表示前開內
容屬於真正，可知系爭四千萬元債權之借款人係訴外人陳國輝，
雖借貸關係成立以後之系爭借據上有陳慶生字樣之簽名，但系爭
借據上陳慶生簽名字跡部分，無法鑑定為陳慶生所親簽，且雖乙
○○於該事件嗣後改稱陳國輝為陳慶生之代表人，但並未舉證以
實其說，乃生自認之效力，亦即該四千萬元之借款人為陳國輝。
再者，系爭四千萬元之抵押權設定之債務人及義務人均為陳慶生
，而上訴人復未能舉證證明陳慶生有承擔陳國輝之借款債務，或
以交付陳國輝之四千萬元，轉為其對上訴人乙○○之借貸關係之
金錢交付，其二人間應無金錢借貸可言。從而，不能僅以借據記
載「茲因借款人陳慶生代表人陳國輝向乙○○借到新台幣肆仟萬
整無誤」之文句，遽認上訴人乙○○有借款四千萬元予陳慶生。
又陳慶生曾對上訴人乙○○提起偽造文書及詐欺罪自訴，經判決
無罪，前開刑事案件最後事實審判決即七十九年上更(一)第五二四
號判決理由認定事實所憑之證據，亦即借據上簽名之法務部鑑定
通知，證人陳世力證述貸款由陳國輝受領等節，與上訴人乙○○
之陳述及調查局鑑定通知等證據內容認定本件事實無扞格之處。
再被上訴人與陳國輝、朱國雄、朱惠玲曾對上訴人乙○○訴請確
認債權不存在等案件，歷審案號為台灣台北地方法院八十二年重
訴字第二七號、原審八十二年重上字第四五三號、最高法院八十
四年台上字第一○五三號，有各審判決在卷可稽，經調閱台北地
院八十二年重訴字第二七號歷審卷宗查核屬實。是以，台北地院
八十二年重訴字第二七號確認債權不存在等案件之訴訟標的為上
訴人乙○○與陳慶生間二千六百萬元之抵押債權，並非本件系爭
四千萬元債權，而該案歷審亦僅就二千六百萬元抵押債權存否為
認定，至為明確。上訴人乙○○固於前開案件中提出系爭四千萬
元借據及台北地院七十七年自字第一一五一號歷審案卷及證人證
言筆錄及法務部調查局鑑定通知書為抗辯，然該案歷審係僅就二
千六百萬元之借據為事實認定，不及於本件系爭四千萬元債權存
否之認定，本件爭點並未於前開案件中認定，自無重要爭點之法
律關係不得為相反主張之民事訴訟上誠信原則之適用。從而，被
上訴人請求確認上訴人乙○○、丙○○就附表所示不動產所設定
最高限額四千萬元抵押債權不存在、板橋地法院九十四年度執字
第三四八七號清償債務強制執行事件，對上訴人丙○○所分配部
分，應予剔除，為有理由，應予准許。上訴人乙○○就附表所示
土地設定有最高限額四千萬元抵押權，登記債務人為陳慶生，有
土地登記謄本在卷可稽。據上訴人乙○○自稱，系爭抵押權設定
時之擔保債權為系爭借據，即系爭四千萬元債權，上訴人乙○○
於九十四年七月二十五日以抵押權人地位聲明參與分配，應審酌
上訴人乙○○於聲明參與分配時，對抵押債務人即陳慶生究竟有
無債權存在。上訴人乙○○於僅主張系爭四千萬元債權，未主張
或提出系爭抵押權所擔保之其他債權債務關係，而上訴人乙○○
對陳慶生並無存在系爭四千萬元債權。是以，系爭抵押權於設定
時，迄至實行系爭抵押權前，均無存在擔保之債權，可以認定。
綜上，系爭抵押權無存在擔保之債權，故依抵押權之從屬性，被
上訴人請求塗銷系爭抵押權設定登記，為有理由，應予准許。而
上訴人乙○○無從讓與系爭四千萬元借款及利息債權及所擔保之
系爭抵押權予上訴人丙○○。上訴人丙○○就板橋地院九十五年
十一月二十日作成之系爭分配表無從依抵押權人地位參與分配。
被上訴人請求(一)板橋地院九十四年度執字第三四八七號清償債務
強制執行事件，九十五年十一月二十日分配表，表一第四欄，對
第一順位抵押債權上訴人丙○○所分配二千零四十三萬八千七百
七十三元，應予剔除，更正為零元。(二)請求確認上訴人乙○○、
丙○○就附表所示不動產所設定最高限額四千萬元抵押債權不存
在。(三)上訴人乙○○應將如附表所示之本金最高限額抵押權登記
塗銷，為有理由，應予准許等詞，為其判斷之基礎。
按當事人主張之事實，經他造於準備書狀內或言詞辯論時或在受
命法官、受託法官前自認者，無庸舉證，民事訴訟法第二百七十
九條第一項固有明文。但此所謂自認而發生自認效力，係指該當
訴訟之本案言，如他造於他案訴訟中有於準備書狀內或言詞辯論
時或在受命法官、受託法官，就同一事實為自認者，於該當訴訟
中，要否發生爭點效或禁反言效力問題，非謂因此發生自認效力
。原判決以被上訴人與訴外人陳國輝、朱國雄、朱惠玲，前曾於
另案，即台北法院八十二年重訴字第二七號對上訴人乙○○訴請
確認債權不存在等事件中，上訴人乙○○曾自認系爭四千萬元之
借款人為陳國輝，雖乙○○於該事件後改稱陳國輝為陳慶生之代
表人，惟未舉證以實其說為據，而認上訴人林福順已自認該四千
萬元之借款人為陳國輝，於本案發生自認效力，自有可議。次按
，判決書理由項下，應記載關於攻擊或防禦方法之意見，民事訴
訟法第二百二十六條第三項定有明文，法院為被告敗訴之判決，
而其關於防禦方法之意見有未記載於判決理由項下者，即為同法
第四百六十九條第六款所謂判決不備理由。經查本件上訴人主張
陳慶生於原審七十九年上更(一)字第五二四號刑事案件之七十九年
四月二十日庭訊筆錄中，自承系爭借據為其所簽立、被上訴人於
台北地院八十二年重訴字第二七號及原審八十二年度重上字第四
五三號案件中，謂系爭借據係上訴人乙○○誆騙陳慶生及陳國輝
所取得之空白紙上簽名（見原審卷第二四頁反面、第二五頁反面
及第六六頁反面），原審未詳予查明審認，亦未於理由項下說明
其不採之理由，即有判決理由不備之違失。上訴意旨，指摘原判
決關於其敗訴部分不當，求予廢棄，非無理由。
據上論結，本件上訴為有理由。依民事訴訟法第四百七十七條第
一項、第四百七十八條第二項，判決如主文。
中    華    民    國  九十八  年    四    月   三十   日
                      最高法院民事第五庭
                          審判長法官  劉  延  村
                                法官  許  澍  林
                                法官  黃  秀  得
                                法官  許  正  順
                                法官  魏  大  喨
      本件正本證明與原本無異
                                      書  記  官
中    華    民    國  九十八  年    五    月   十二   日
                                                      v


司法院資訊處製作；財團法人民間司法改革基金會備份。
